最高法院刑事判決　　　　　　　　九十四年度台上字第六０號
　　上　訴　人　台灣高等法院台南分院檢察署檢察官
　　被　　　告　甲○○
　　　　　　　　　　　　160.
上列上訴人因被告違反台灣地區與大陸地區人民關係條例案件，
不服台灣高等法院台南分院中華民國九十一年三月二十六日第二
審判決（九十一年度上訴字第二００號，起訴案號：台灣台南地
方法院檢察署八十九年度偵字第一０四一三號），提起上訴，本
院判決如下：
    主  文
上訴駁回。
    理  由
按刑事訴訟法第三百七十七條規定：上訴於第三審法院，非以判
決違背法令為理由，不得為之。是提起第三審上訴，應以原判決
違背法令為理由，係屬法定要件。如果上訴理由書狀並未依據卷
內訴訟資料，具體指摘原判決不適用何種法則或如何適用不當，
或所指摘原判決違法情事，顯與法律規定得為第三審上訴理由之
違法情形，不相適合時，均應認其上訴為違背法律上之程式，予
以駁回。本件檢察官上訴意旨略稱：(一)、翁武鐵自承其在大陸曾
結過婚，並育有一子，其每月收入僅約人民幣一千元，而被告甲
○○亦坦承其並無工作，生活費用來自其子吳益誠之殘障津貼，
每月新台幣（下同）三千元，及其偶而打零工之薪水每月一萬二
千元至一萬五千元，收入只夠開銷，故其二人之所得並不足以扶
養台灣及大陸二個家庭。(二)、被告供承其與翁武鐵結婚前，僅以
書信、電話往來，並未見過面，而被告於民國八十八年七月十八
日第一次前往大陸與翁武鐵見面，嗣其於同年月二十四日返台時
，即已備妥大陸地區結婚所需之文件，而其於同年八月四日再度
前往大陸，旋於同年八月五日即與翁武鐵完成結婚登記，顯過於
草率。(三)、被告對翁武鐵在台使用之行動電話號碼竟不知道，而
翁武鐵於入境台灣逾四個月，竟不知被告兒子之姓名，且翁武鐵
於八十九年七月三十一日離台後，僅於同年十一月間及九十年三
月間與被告各通話一次，被告復無法提供翁武鐵在大陸之電話，
均與一般正常夫妻相處之道顯然有異。然原判決卻諭知被告無罪
，其認事用法與經驗法則有違，而有適用法則不當之違法云云。
惟查：(一)、本件原判決以公訴意旨略稱：被告為台灣人民，得知
引進大陸地區人民到台灣地區非法打工可獲厚利。乃與大陸地區
人民翁武鐵（另由檢察官通緝中）基於共同犯罪之故意，在蔡淑
芬（業經第一審判刑確定）之主導、引介下，透過不知名人士介
紹及提供相當報酬，與有意來台灣非法打工之翁武鐵，在大陸及
台灣二地辦理假結婚手續。俟翁武鐵取得台灣人民之配偶身分後
，再由被告以申請配偶來台探親名義，向我政府相關單位辦理翁
武鐵非法入境台灣。其流程乃由蔡淑芬主導、介紹被告於八十八
年八月五日，前往大陸福建省民政廳，與翁武鐵辦理假結婚相關
手續。再由被告持在大陸地區制作之結婚證書等文件返台，填具
「結婚登記申請書」向轄區戶政事務所申請辦理結婚之戶籍登記
，致使該管不知情之公務員將內容不實之結婚事項登載於戶籍登
記簿，足以生損害於戶政機關對戶政管理之正確性。被告並進而
檢具內容不實之「大陸地區人民進入台灣地區旅行社申請書」、
戶籍謄本等文件，向內政部警政署入出境管理局以配偶來台探親
為由，申請翁武鐵入境，致使不知情之承辦公務員於上開「大陸
地區人民進入台灣地區旅行社申請書」中載入被告與翁武鐵假結
婚之不實事項，足生損害於內政部對入出境管理之正確性，並使
翁武鐵於八十九年三月八日達成其非法入境台灣地區之目的。因
認被告違反台灣地區與大陸地區人民關係條例第十五條第一項第
一款之規定，犯有同法第七十九條第一項之非法使大陸地區人民
進入台灣地區及刑法第二百十六條、第二百十四條之行使使公務
員登載不實之文書等罪嫌等情。經審理結果以：被告始終堅詞否
認有前揭犯行。而蔡淑芬一再陳稱：伊並不認識翁武鐵，被告與
翁武鐵結婚，非伊所介紹，因伊與被告為初中同學，被告向伊敘
及有一位朋友欲介紹一大陸男子給其當老公，問伊何時去大陸，
要跟伊一起去等語，核與被告供稱：伊係經由一綽號「安琪」女
子之介紹而與翁武鐵認識，翁武鐵並非蔡淑芬所介紹，且伊未曾
收受蔡淑芬給付之人頭費等語相吻合。另全卷查無翁武鐵在台期
間，有從事不法情事或其他與來台目的不符之活動、工作等證據
，亦無被告擔任此項假結婚之人頭而獲得厚利之具體事證。故公
訴人指被告得知引進大陸地區人民到台灣地區非法打工可獲厚利
，乃在蔡淑芬主導、引介下，透過不知名人士介紹，由該人士提
供相當報酬予被告乙節，尚乏證據證明。又結婚乃身分行為，應
尊重當事人本人內心真實之意思，被告與翁武鐵是否為假結婚，
自應探求其等是否具備結婚之合意。而被告已於警詢及偵審中一
再供稱：伊與翁武鐵並非假結婚，雙方確有實質之同居關係等語
，核與翁武鐵於警詢時所供：伊係透過綽號「安琪」之女子與被
告認識，進而結婚，彼此且有發生實質同居關係等語相符，而佐
以翁武鐵亦知悉被告平日均在家照料其重度殘障之子吳益誠，及
有卷附之福建省福州市公證處結婚證明書、戶籍謄本等文件可稽
，難認被告與翁武鐵均不具結婚之合意。雖公訴人另認被告供稱
其與翁武鐵僅會面二次即辦理結婚登記，又未有任何儀式及宴客
，過程不僅草率，且違反常理，再苟依被告所述，翁武鐵曾與其
同居一段時間，衡諸常理，被告應可提供其住處附近之鄰居為其
作證，詎被告竟無法提出鄰居為證，故此應據為不利於被告之認
定。然被告與翁武鐵結婚是否需經長期交往、大肆宴客，其等因
本身家庭、經濟、價值觀等諸多因素，自有其考量；至其二人同
居期間，更因被告之生活作習、與鄰居感情之良窳、客觀居住環
境等因素，鄰居未必知悉被告之家庭生活狀況，故亦難以上開公
訴人臆測之詞，遽入人罪。又被告於警詢中雖先供稱：伊於婚前
曾與翁武鐵書信往來半年，且沒有聘金，復未公開宴客等語，並
拒絕回答警員所詢問其是否有與翁武鐵發生性關係之問題，但其
嗣於檢察官偵訊及第一審調查時卻陳稱：伊至大陸後才與翁武鐵
認識，伊未跟翁武鐵寫過信，伊結婚時在大陸當地有宴客等語，
先後供述固有不一，然衡情一般人在臨訟時，多保留自己不利部
分以趨吉避凶，故在無積極、直接證據之情況下，亦難據此資為
被告有罪之認定。再被告與翁武鐵間既非假結婚，則被告以「探
親」為申請翁武鐵入境台灣之理由，即非虛偽不實。此外，復查
無積極證據足資證明被告確有非法使大陸地區人民進入台灣地區
及行使使公務員登載不實文書等犯行。乃撤銷第一審關於論處被
告共同違反不得使大陸地區人民非法進入台灣地區之規定罪刑部
分之判決，改判諭知被告無罪。已敘明其憑以認定之理由，從形
式上觀察，並無違背法令之情形存在。檢察官上訴意旨，徒憑己
見，就原判決已說明事項或屬原審採證認事職權之適法行使，再
以臆測之詞任意指摘為違法，或重為單純事實之爭執，顯均與法
律規定得為第三審上訴理由之違法情形，不相適合。其上訴違背
法律上之程式，應予駁回。
據上論結，應依刑事訴訟法第三百九十五條前段，判決如主文。
中　　華　　民　　國　九十四　年　　一　　月　　六　　日
            最高法院刑事第八庭
                審判長法官  陳　炳　煌
                      法官  陳　世　雄
                      法官  韓　金　秀
                      法官  吳　信　銘
                      法官  徐　文　亮
      本件正本證明與原本無異
                          書  記  官
中　　華　　民　　國　九十四　年　　一　　月   十二 　日
                                                   ｍ
